ACORDAO-COMPLETO-2455237

ACÓRDÃO 429/2021 ATA 6/2021 - PLENÁRIO

VISTOS, relatados e discutidos estes autos de Embargos de Declaração opostos por Francisco David de Castro Filho - ME ao Acórdão 1551/2020-TCU-Plenário.
ACORDAM os Ministros do Tribunal de Contas da União, reunidos em Sessão Plenária, ante as razões expostas pelo Relator, e com fundamento nos arts. 34, § 2º, da Lei 8.443/1992 e 287, § 3º, do RI/TCU, em:
9.1. conhecer dos Embargos de Declaração para, no mérito, rejeitá-los;
9.2. dar ciência à embargante e demais interessados a respeito do inteiro teor deste acórdão, informando-os que esta deliberação, acompanhada do Relatório e do Voto que a fundamentam, estão disponíveis para consulta no endereço www.tcu.gov.br/acordaos, além de esclarecer que, caso requerido, este Tribunal poderá fornecer sem custos as correspondentes cópias impressas;

Embargos de declaração contra decisão que julgou as contas do recorrente irregulares, condenou-o em débito e aplicou-lhe multa em razão de irregularidades na aplicação dos recursos transferidos pelo SUS ao Município no exercício de 2009.

Município de Alto Parnaíba/MA

3. Interessados/Responsáveis/Recorrentes:
	3.1. Recorrente: Francisco David de Castro Filho - ME (CNPJ 03.537.275/0001-57).

13.1. Ministros presentes: Ana Arraes (Presidente), Walton Alencar Rodrigues, Benjamin Zymler, Aroldo Cedraz, Raimundo Carreiro (Relator), Bruno Dantas, Vital do Rêgo e Jorge Oliveira.
13.2. Ministro-Substituto convocado: Marcos Bemquerer Costa.
13.3. Ministros-Substitutos presentes: Augusto Sherman Cavalcanti, André Luís de Carvalho e Weder de Oliveira.

RAIMUNDO CARREIRO

Ministro Raimundo Carreiro

Adoto como Relatório, a instrução feita no âmbito da Secretaria de Recursos - Serur (peça 314) , a qual obteve a concordância do Diretor da Unidade Técnica (peça 315) , verbis:
INTRODUÇÃO 
	Trata-se de embargos de declaração opostos por Francisco David de Castro Filho - ME (peça 201) ao Acórdão 1551/2020-TCU-Plenário (peça 286) , por intermédio do qual o Tribunal conheceu de recursos de reconsideração interpostos pelo ora embargante e por outro responsável para, no mérito, negar-lhes provimento. 
HISTÓRICO 
2. 	Cuidam os autos de tomada de contas especial instaurada por esse Tribunal em cumprimento ao Acórdão 439/2012-TCU-Plenário, prolatado nos autos da Denúncia TC Processo 027.564/2009-8, apensada a estes autos, em razão de irregularidades na aplicação dos recursos transferidos pelo SUS ao Município de Alto Parnaíba (MA) no exercício de 2009, após fiscalização realizada no município. Os autos foram constituídos pelo apartado do anexo 2 do processo originário. 
3.	Por meio do Acórdão 2198/2016-TCU-Plenário (peça 146) , o Tribunal decidiu: 
ACORDAM os Ministros do Tribunal de Contas da União, reunidos em sessão do Plenário, ante as razões expostas pelo Relator em:
9.1. excluir da relação processual o município de Alto Parnaíba/MA, o Sr. Celiano Francisco Cavalcante da Silva e as empresas Jayme Palharini & Cia Ltda. ME (I.G. de Almeida e Cia. Ltda.) , Aleandro Gonçalves Passarinho - EPP e Consmar - Construtora Rio Maravilha Ltda.;
9.2. julgar irregulares as contas dos Srs. Ernani do Amaral Soares, Carmelita Brandão Alencar e empresas David - Tur Transportes e Turismo (Francisco David de Castro Filho) e João Silva e Cia. Ltda., condenando-os, solidariamente, ao pagamento das quantias abaixo relacionadas, com a incidência dos devidos encargos legais, calculados a partir das datas correspondentes até o efetivo recolhimento, na forma da legislação em vigor, nos termos dos arts. 1°, inciso I, 16, inciso III, alínea "d", 19 e 23, inciso III, da Lei 8.443/1992:
9.2.1. Responsáveis solidários: Srs. Ernani do Amaral Soares e Carmelita Brandão Alencar:
VALOR ORIGINAL (R$)	DATA DA OCORRÊNCIA
39.166,67			1/4/2009
137.581,50			4/5/2009
48.900,00			30/11/2009
9.2.2. Responsáveis solidários: Srs. Ernani do Amaral Soares e Carmelita Brandão Alencar e empresa David - Tur Transportes e Turismo (Francisco David de Castro Filho) :
VALOR ORIGINAL (R$)	DATA DA OCORRÊNCIA
78.333,33			1/4/2009
9.2.3. Responsáveis solidários: Srs. Ernani do Amaral Soares e Carmelita Brandão Alencar e empresa João Silva e Cia. Ltda.:
VALOR ORIGINAL (R$)	DATA DA OCORRÊNCIA
97.100,00			22/12/2009
9.3. fixar o prazo de 15 (quinze) dias, a contar da data da notificação, para que os responsáveis de que trata o subitem anterior comprovem, perante o Tribunal, o recolhimento das referidas quantias aos cofres do Fundo Municipal de Saúde de Alto Parnaíba/MA, nos termos do art. 23, inciso III, alínea "a", da Lei 8.443/1992 c/c o art. 214, inciso III, alínea "a", do Regimento Interno do TCU (RI/TCU) ;
9.4. aplicar aos responsáveis de que trata o subitem anterior, individualmente, a pena de multa prevista no art. 57 da Lei 8.443/1992, nos seguintes termos: 
RESPONSÁVEL			VALOR (R$) 
Ernani do Amaral Soares		254.000,00
Carmelita Brandão Alencar	254.000,00
Empresa João Silva e Cia. Ltda.	60.500,00
Empresa David - Tur Transportes
 e Turismo (Francisco David de 
Castro Filho)			50.200,00
9.5. nos termos do parágrafo único do art. 43 da Lei 8.443/1992, rejeitar as razões de justificativa apresentadas pelos responsáveis abaixo arrolados, aplicando-lhes, individualmente a multa prevista no art. 58, inciso II, da Lei 8.443/1992, nos seguintes termos: 
RESPONSÁVEL			VALOR (R$) 
Jeremias da Costa Filho		3.000,00
Luís Carlos de Castro Rodrigues	3.000,00
Edmilson Lucas da Rocha Filho	3.000,00
Ernani do Amaral Soares		15.000,00
José Henrique Figueira Soares	10.000,00
9.6. fixar o prazo de 15 (quinze) dias, a contar da data da notificação, para que os responsáveis de que tratam os subitens 9.4. e 9.5 comprovem, perante o Tribunal (art. 214, inciso III, alínea "a", e 269 do RI/TCU) , o recolhimento das referidas quantias aos cofres do Tesouro Nacional, atualizadas, quando paga após seu vencimento, monetariamente desde a data de prolação deste acórdão até a do efetivo recolhimento, na forma da legislação em vigor; 
9.7. autorizar a cobrança judicial das dívidas, caso não atendidas as notificações, nos termos do art. 28, inciso II, da Lei 8.443/1992;
9.8. autorizar, desde já, caso venha a ser solicitado, o parcelamento das dívidas em até 36 (trinta e seis) parcelas mensais e consecutivas, nos termos do art. 217 do RI/TCU, com a incidência sobre cada parcela dos devidos encargos legais até o efetivo pagamento, esclarecendo que a falta de pagamento de qualquer parcela importará no vencimento antecipado do saldo devedor (§ 2º do art. 217 do RI/TCU) ;
9.9 declarar o Sr. Ernani do Amaral Soares inabilitado para o exercício de cargo em comissão ou função de confiança, no âmbito da Administração Pública pelo período de cinco anos, nos termos do art. 60 da Lei 8.443/1992;
9.10. determinar a constituição de processo apartado para apuração dos indícios de fraude e simulação dos seguintes procedimentos licitatórios: Convite 26/2009 e Tomada de Preços 6/2009;
9.11. encaminhar cópia deste acórdão, acompanhado do relatório e voto que o fundamentam, à Procuradoria da República no Estado do Maranhão, nos termos do art. 16, § 3º, da Lei 8.443/1992;
9.12. dar ciência deste acórdão aos responsáveis, à Defensoria Pública da União no estado do Maranhão, ao Tribunal de Contas do Estado do Maranhão e ao município de Alto Parnaíba/MA. (grifado) 
4.	Contra essa deliberação foram opostos pela ora recorrente embargos de declaração, os quais foram conhecidos pelo Tribunal e no mérito rejeitados (Acórdão 1241/2017-TCU-Plenário - peça 214) . 
5.	Ao apreciar recursos de reconsideração interpostos pelo ora embargante (peça 243) e pela empresa João Silva e Cia Ltda.-ME (peça 264) contra o Acórdão 2198/2016-TCU-Plenário, o Tribunal decidiu conhecer desses recursos e no mérito negar-lhes provimento (Acórdão 1551/2020-TCU-Plenário) . É em oposição a este acórdão que o embargante recorre neste momento.   
EXAME DE ADMISSIBILIDADE 
6. 	Reitera-se o exame preliminar de admissibilidade, que propôs o conhecimento do recurso e a suspensão dos efeitos do item 9.1 do Acórdão 1551/2020-TCU-Plenário (peça 310) , realizado em cumprimento a despacho proferido pelo relator Ministro Raimundo Carreiro (peça 309) .  
EXAME TÉCNICO 
7.	Delimitação
8.	Erroneamente, a embargante indica na peça recursal que estaria opondo os presentes embargos de declaração ao Acórdão 2198/2016-TCU-Plenário e não ao Acórdão 1551/2020-TCU-Plenário. Não obstante tal indicação, pode-se perceber que, de fato, estes embargos foram, efetivamente, opostos ao Acórdão 1551/2020-TCU-Plenário, conforme consta do exame de admissibilidade realizado pela Secretaria de Recursos (peça 310) . 
9.	Portanto, examina-se neste momento a existência ou não da contradição suscitada pela embargante na decisão questionada.   
10.	Alegações (peça 301) : 
11.	No essencial, a recorrente alega haver contradição no acórdão embargado justamente no ponto em que essa deliberação teria ressaltado a existência de "dúvida" a respeito de possível irregularidade nas assinaturas do representante da empresa embargante, mas não concedeu à empresa a possibilidade de se manifestar sobre a tal irregularidade, prejudicando, assim, o seu direito de defesa e contrariando os arts. 31 e 53 da Lei 8.443/1992 e 234 do Regimento Interno do TCU.  
12.	De acordo com a embargante, o relator do processo deveria, segundo dispõem os arts. 10 e 11 da Lei 8.443/1992 e 157 do RI/TCU, baixar o processo em diligência para que fossem realizados exames grafotécnicos nos recibos apresentados com a assinatura do embargante antes de decisão de mérito. 
13.	Em face dessas alegações, a embargante pede: 
	a) a aplicação de efeito suspensivo ao Acórdão 1551/2020-TCU-Plenário e em consequência a todas as sanções a ela impostas;
	b) a exclusão do nome da empresa dos presentes autos; e
	c) subsidiariamente, a cassação do acórdão proferido pelo Plenário, em relação à condenação imposta à embargante, para que os autos retornem à unidade técnica para regular instrução do feito, especialmente no que se refere à realização de exame grafotécnico a ser feito nos recibos e nas notas fiscais supostamente emitidos pela empresa embargante. 
14	Análise: 
15.	Improcedente a alegação da embargante quanto à existência de contradição no acórdão embargado, em especial porque, diversamente do alegado, o Tribunal lhe concedeu ampla possibilidade de defesa durante todo o desenvolvimento do processo, iniciada com a sua citação para que apresentasse defesa, com os meios e provas que considerasse pertinentes. 
16.	Devidamente citada por meio do Ofício 1015/2013-TCU/SECEX-MA, de 22/4/2013 (peça 35) , a embargante apresentou suas alegações de defesa (peça 133) , as quais, contudo, não foram suficientes para afastar as irregularidades a ela imputadas nos autos, consoante pode-se perceber dos excertos abaixo, extraídos do Voto condutor do Acórdão 2198/2016-TCU-Plenário, da relatoria do Ministro Benjamin Zymler (peça 147) : 
24.	Em relação à execução contratual, foram efetuadas despesas para a área de saúde no valor de R$ 117.500,00 para a locação de três veículos: uma camionete cabine dupla, uma van com capacidade para vinte lugares e uma van cabine dupla (peças 3, p. 38; 11, p. 27) .
25.	Entretanto, a unidade técnica verificou que somente um desses veículos eram de propriedade da contratada:
"Estes veículos não estavam à disposição da saúde, pois a equipe de inspeção somente verificou a existência de uma ambulância em funcionamento e outra parada há mais de um ano, ambas próprias da prefeitura; e dos veículos relacionados pela prefeitura como locados, uma camionete traçada cabine dupla (placa NGL-7561) , uma Toyota Hylux (placa NPL-1590) e uma Van Sprinter (placa JTY-7436) , apenas este último é de propriedade de Francisco David de Castro Filho [empresa contratada].
13.	Segundo a Rede Infoseg, o primeiro automóvel pertence à pessoa física residente em Brasília (Edson Roberto Grassi) , enquanto a placa da Toyota Hylux de fato pertence a um outro automóvel, um Renault Kangoo, pertencente à empresa Meveas Produtos para Animais Ltda., CNPJ 04.526.963/0001-84, sediada em Cuiabá (MT) ." (grifou-se) 
26.	A respeito, a empresa contratada afirmou que: (i) não participou da licitação; (ii) assinou o Contrato 4/2009 sem ler os seus termos; (iii) cumpriu o aludido contrato mesmo com a inadimplência da Prefeitura; (iv) realizou acordo extrajudicial para recebimento do débito, também não cumprido e (v) ajuizou ação monitória contra o Município visando receber os valores pendentes.
27.	Essas alegações, como bem observou o Ministério Público junto ao TCU, não são suficientes para afastar as irregularidades constantes da citação, consistentes em contribuir para a realização dos pagamentos indevidos mediante a emissão das notas fiscais e respectivos recibos. Até porque verifica-se que a assinatura constante do contrato é compatível com as assinaturas constantes da ata da sessão de julgamento da licitação, do mapa de apuração das propostas e dos recibos emitidos, o que compromete o argumento que o responsável "apenas assinou o contrato" (peças 11, p. 28 e 40- 41) .
28.	Outrossim, pelo fato de ter sido constatado que um dos veículos era de propriedade da empresa, acompanho a proposta do Ministério Público junto ao TCU no sentido de que cabe a redução proporcional do débito imputado à empresa pelo fato de se poder presumir que esse veículo foi colocado a serviço da municipalidade. Desta feita, o débito imputado à empresa passa a ser de R$ 78.333,33 (referente aos dois veículos objeto de recebimento dos valores da locação e que não eram de propriedade da contratada) .
29.	Observo, contudo, que o fato de a empresa ter disponibilizado o veículo não significa que ele tenha sido destinado a atender a alguma finalidade pública. Nessa linha, rememoro e trago à baila as seguintes considerações da equipe que realizou inspeção in loco:
"Ficou bem evidenciado que as irregularidades permearam a execução do contrato de locação de veículos em apreço, desde a propriedade irregular de 2 dos 3 veículos locados, das notas fiscais que não especificam os serviços prestados, até a não comprovação da utilização deles, pois não foram apresentados os controles de seu uso e do necessário abastecimento com combustíveis." (peça 29, p. 24) (grifou-se) 
30.	Assim, por não comprovarem a regular aplicação dos recursos em questão, entendo que os Srs. Ernani do Amaral Soares, ex-Prefeito, e Carmelita Brandão Alencar, ex-Secretária Municipal de Saúde, devem responder pela totalidade dos valores imputados - R$ 117.500,00 (peças 1, p. 5; e 11, p. 40 e art. 9º da Lei 8.080/1990) . (grifado) .
17.	 Devidamente notificada do Acórdão 2198/2016-TCU-Plenário, por intermédio de sua representante legal (peça 175) , a embargante opôs embargos de declaração a essa deliberação, trazendo, naquela oportunidade, os mesmos argumentos suscitados nos presentes embargos, conforme pode-se perceber no seguinte trecho constante da referida peça recursal (peça 191) : 
Mas qual foi o momento processual oportunizado à embargante para comprovar possíveis irregularidades nas assinaturas apostas nas notas fiscais supostamente emitidas por seu representante legal? Como houve a constatação de que "não há irregularidade nas assinaturas do representante da embargante" se, a olho nu se pode perceber que se tratam de cópias uma das outras? 
A contradição no aludido acórdão se encontra justamente neste ponto, uma vez que informa "dúvida" a respeito da possível irregularidade nas assinaturas do representante desta empresa, contudo, não abre espaço para que ele sequer se manifeste, prejudicando o direito de ampla defesa da acusada. (grifos do original) 
18.	Ao julgar tais embargos, o Tribunal decidiu conhecê-los e rejeitá-los por meio do Acórdão 1241/2017-TCU-Plenário (peça 214) , uma vez que não foi confirmada a contradição apontada pela embargante, segundo resta demonstrado no trecho abaixo transcrito, extraído do Voto condutor da referida deliberação (peça 215) : 
 13.	A embargante aponta, em síntese, as seguintes contradições, obscuridade ou omissões que afetariam o acórdão impugnado (peça 191) :
	- não houve 'diligência/comprovação' de que eram verdadeiras as notas fiscais supostamente emitidas pela empresa e haveria a necessidade da realização de exame grafotécnico;
	- não houve momento processual oportunizado para que fosse demonstrada a falsidade, sendo que, a título de exemplo, é informado pela recorrente que as assinaturas constantes das notas fiscais são falsas.
14.	A respeito, verifico que o ofício de citação expressamente fez menção ao subitem 3.9 do relatório de fiscalização, o qual atribuiu à empresa a responsabilidade pela emissão de recibos e notas fiscais que não correspondiam à realidade e teriam servido para simular pagamentos sem a efetiva contraprestação (peças 29, p. 24, e 35, p. 1) .
15.	Entretanto, em suas alegações de defesa, a empresa optou por não contestar a veracidade das assinaturas apostas nesses documentos e, portanto, a sua autoria. Ora, em assim o fazendo, não cabe o argumento de que foi cerceado o direito de defesa, pois lhe foi dada a devida oportunidade para tanto.
16.	Quanto à específica alegação de que deveria ter sido realizada diligência ou exame pericial, a jurisprudência do TCU é firme no sentido de que não compete ao Tribunal determinar, a pedido do responsável, a realização de diligência, perícia ou inspeção para a obtenção de provas, uma vez que constitui obrigação da parte apresentar os elementos que entender necessários para a sua defesa (Acórdão 859/2013-TCU-Plenário; 8089/2014 e 6214/2016 - 1ª Câmara; e 5920 e 6214/2016 - 2ª Câmara) .
17.	Em sendo assim, nos moldes preconizados pela unidade técnica, entendo que os presentes embargos de declaração não merecem ser acolhidos.
19.	Notificado dessa nova deliberação, por meio de sua representante legal (peça 220) , a embargante apresentou recurso de reconsideração contra o Acórdão 2198/2016-TCU-Plenário (peça 243) , deixando, contudo, mais uma vez de trazer aos autos elementos capazes de confirmar suas alegações recursais, como por exemplo o suscitado exame grafotécnico, motivo pelo qual essa Corte de Contas decidiu conhecer desse recurso e no mérito considerá-lo improcedente (Acórdão 1551/2020-TCU-Plenário, peça 286) . 
20.	Neste ponto, merecem destaques os seguintes trechos insertos no parecer do Ministério Público junto ao Tribunal (peça 285) , cujos fundamentos demonstram claramente a improcedência das alegações da recorrente, principalmente porque deixa evidenciada a inapropriada intenção da ora embargante em transferir ao Tribunal, como o faz nos presentes embargos, a responsabilidade de comprovação de que as assinaturas constantes dos recibos questionados não foram firmadas pelo representante da embargante: 
4.	Em síntese, a empresa Francisco David de Castro Filho-ME aduziu em suas razões recursais a violação aos princípios do contraditório e da ampla defesa, haja vista que, supostamente, não teve oportunidade de produzir provas e contraditar a conclusão do MPTCU e do Tribunal no sentido de que as notas fiscais fornecidas pela recorrente foram devidamente assinadas pelo representante legal da empresa.
5.	O argumento não deve prosperar. A recorrente foi devidamente citada (peças 35 e 70) e apresentou suas alegações de defesa (peça 133) , oportunidade em que pôde examinar as provas constituídas nos autos, produzir novas provas e exercer em sua plenitude o direito ao contraditório e à ampla defesa.
6.	No momento da citação, já estavam colacionadas aos autos as inúmeras notas fiscais emitidas pela empresa David - Tur Transporte e Turismo (peças 11, p. 43, 47 e 50; e 12, p. 3, 6, 9, 12, 15, 18, 21, 24, 27, 30, 33, 36, 39, 42, 45 e 48) , todas acompanhadas de recibos assinados pelo representante da entidade, atestando o efetivo recebimento dos valores relacionados aos documentos fiscais (peças 11, p. 44, 46 e 49; e 12, p. 2, 5, 8, 11, 14, 17, 20, 23, 26, 29, 32, 35, 38, 41, 44 e 47) , todavia a empresa não questionou a veracidade das notas, dos recibos e das assinaturas.
7.	Assim, assertiva do Ministério Público e a decisão do TCU somente reproduziu o conteúdo dos documentos cuja veracidade era incontroversa, não havendo se falar em ofensa às garantias do contraditório e da ampla defesa.
8.	Não merece acolhida também o argumento de que "as Notas Fiscais em que constam sua assinatura estão falsificadas/xerocopiadas, uma constatação feita a olho nu por qualquer homem médio" (peça 243, p. 15) . Para justificar sua assertiva, a recorrente informa que, no momento da citação, "sabia que algo estava errado, uma vez que se recorda de ter fornecido somente uma Nota Fiscal e um recibo (que foram exigidos pelo prefeito à época) , oportunidade em que, observando detidamente as assinaturas apostas nas Notas Fiscais em anexo, notou que há inúmeras IDÊNTICAS umas às outras, fraude esta constatada inclusive a olho nu" (peça 243, p. 16) .
9.	Do contexto exposto pela recorrente, causa espécie que, ciente da suposta fraude, a empresa não tenha aludido tal argumento em suas alegações de defesa e só agora, em sede de Recurso de Reconsideração venha ventilar tal informação, sem colacionar qualquer prova idônea e baseada em ilações acerca da veracidade das provas.
10.	Ademais, não se pode olvidar que no processo de controle externo, no âmbito do TCU, não há previsão para a oitiva de testemunhas ou produção de prova pericial requeridas pelos responsáveis ou interessados, cabendo à parte apresentar os elementos que entender necessários para demonstrar a boa e regular aplicação de recursos públicos que lhe forem confiados (Acórdão 1292/2018-TCU-Primeira Câmara) .
11.	Outros argumentos recursais, a rigor, confirmam a conduta irregular imputada à recorrente de contribuir para a realização dos pagamentos indevidos mediante a emissão das notas fiscais e respectivos recibos. Observe-se o seguinte excerto da peça recursal (peça 243, pp. 15-16) .
Vale ressaltar que esta recorrente, meses após passar a prestar serviços para a Prefeitura Municipal em razão do "contrato" assinado, jamais recebeu qualquer contraprestação do município e, após inúmeras tentativas de contato com o prefeito à época, Sr. Ernani Soares, também acusado neste processo, no intuito de receber os valores, foi mais uma vez ludibriada, posto que, nesta ocasião, foi exigido do representante da empresa que entregasse Nota Fiscal e recibo da prestação de serviço realizada, uma vez que somente assim receberia os valores devidos.
Na oportunidade, a empresa embargante, de boa-fé, forneceu os documentos solicitados, sendo convencido de que, somente assim, receberia os valores devidos. Contudo, como se sabe, até o presente momento, não recebeu qualquer valor, razão pela qual intentou demanda judicial em anexo.
12.	Em sede de alegações de defesa a empresa já havia aduzido que (i) não participou da Tomada de Preços n.º 4/2009 e desconhecia as demais licitantes, (ii) assinou o Contrato n.º 4/2009 sem ler os seus termos e (iii) cumpriu o aludido contrato mesmo com a inadimplência da Prefeitura. Agora, em suas razões recursais, afirma que foi novamente ludibriada e, assim, forneceu notas fiscais e recibos ao Prefeito de Alto Parnaíba/MA à época.
13.	As manifestações nos autos dão conta de que o recorrente, ainda que por imprudência, assinou, sem ler, contrato com a Administração, sem prévia licitação, e apresentou emitiu nota fiscal e recibo ao Prefeito de Alto Parnaíba/MA. Dessa forma, resta caracterizada a sua responsabilidade, no mínimo, na modalidade culposa, razão pela qual o seu apelo não deve ser provido.  (grifado) 
21.	É contra esse Acórdão 1551/2020-TCU-Plenário que a recorrente se opõe. Todavia, conforme amplamente demonstrado, a embargante insiste no mesmo argumento já suficientemente afastado pelo Tribunal em todas as oportunidades em que se manifestou nos autos, uma vez que, diversamente do afirmado, não se confirmaram a suscitada contradição indicada nos embargos e o alegado cerceamento de defesa, haja vista que a embargante teve inúmeras oportunidades de apresentar todas as provas admitidas em direito, inclusive do apontado exame grafotécnico, preferindo, contudo, quedar-se inerte em relação a essa questão, razão pela qual os presentes embargos devem ser rejeitados.  
PROPOSTA DE ENCAMINHAMENTO 
22. 	Ante o exposto, submete-se à consideração superior a presente análise dos embargos de declaração opostos por Francisco David de Castro Filho - ME ao Acórdão 1551/2020-TCU-Plenário, propondo-se, com fundamento nos arts. 32, inc. II, e 34 da Lei 8.443/1992: 
a)	conhecer dos embargos e, no mérito, rejeitá-los; 
b)	dar conhecimento à embargante e aos demais interessados da decisão que vier a ser prolatada.
É o Relatório.

Mayara Brito de Castro (OAB/GO 40.774), Leonardo Bringel Vieira (OAB/MA 14.292) e outros

Não atuou

TOMADA DE CONTAS ESPECIAL. NÃO COMPROVAÇÃO DA EXECUÇÃO DE OBJETOS CONTRATUAIS COM RECURSOS DO SUS. DESVIO DE FINALIDADE EM SUA APLICAÇÃO. PAGAMENTO POR SERVIÇOS NÃO EXECUTADOS, SIMULAÇÃO E OUTRAS FALHAS. DÉBITO. MULTA. INABILITAÇÃO PARA O EXERCÍCIO DE CARGO EM COMISSÃO OU FUNÇÃO DE CONFIANÇA NO ÂMBITO DA ADMINISTRAÇÃO PÚBLICA. RECURSOS DE RECONSIDERAÇÃO. CONHECIMENTO. IMPREVISÃO NORMATIVA DE PRODUÇÃO DE PROVA PERICIAL. AUSÊNCIA DE ELEMENTOS PARA DEMONSTRAÇÃO DA BOA E REGULAR APLICAÇÃO DE RECURSOS PÚBLICOS. ALEGAÇÕES DE DEFESA INCAPAZES DE MODIFICAR O ACÓRDÃO RECORRIDO. ACÓRDÃO 1551/2020-TCU-PLENÁRIO. NÃO PROVIMENTO. CIÊNCIA AOS INTERESSADOS. EMBARGOS DE DECLARAÇÃO. ALEGAÇÃO DE CONTRADIÇÃO. INSUFICIÊNCIA DAS RAZÕES DOS EMBARGOS. NÃO PROVIMENTO. CIÊNCIA AOS INTERESSADOS.

TOMADA DE CONTAS ESPECIAL (TCE)

Secretaria de Recursos (Serur)

Versa o presente feito sobre Embargos de Declaração opostos por Francisco David de Castro Filho - ME (peça 301) , ao Acórdão 1551/2020-TCU-Plenário (peça 286) , por intermédio do qual este Tribunal conheceu recursos de reconsideração para, no mérito, negar-lhes provimento. Na tomada de contas especial original foram apuradas responsabilidades e quantificado o débito decorrente de irregularidades na aplicação dos recursos transferidos pelo SUS ao Município de Alto Parnaíba/MA.
2.	Por meio da deliberação ora embargada, decidiu-se conforme teor abaixo reproduzido:
ACORDAM os ministros do Tribunal de Contas da União, reunidos em Sessão Plenária, ante as razões expostas pelo Relator, e com fundamento nos arts. 32, inciso I, e 33 da Lei 8.443/1992, em:
9.1. conhecer dos recursos de reconsideração para, no mérito, negar lhes provimento;
9.2. dar ciência às recorrentes, à Defensoria Pública da União no Estado do Maranhão, ao Tribunal de Contas do Estado do Maranhão, ao município de Alto Parnaíba/MA e demais interessados a respeito do inteiro teor deste acórdão, informando que esta deliberação, acompanhada do Relatório e do Voto que a fundamentam, está disponível para consulta no endereço www.tcu.gov.br/acordaos, além de esclarecer que, caso requerido, este Tribunal poderá fornecer sem custos as correspondentes cópias impressas.
3.	Inconformada, a empresa Francisco David de Castro Filho - ME opôs os presentes embargos, por meio dos quais argumenta resumidamente que houve contradição na deliberação embargada, diante do reconhecimento de que havia "dúvida" a respeito da suposta irregularidade nas assinaturas do representante da embargante, mas, no entanto, não lhe foi facultado manifestar-se e nem foi determinada diligência para a realização de exames grafotécnicos, violando seu direito de defesa 	
4.	Preliminarmente, devo afirmar que ratifico o exame preliminar de admissibilidade levado a efeito pela Serur (peça 310) , no sentido de que os presentes embargos preenchem os requisitos de admissibilidade que lhes são aplicáveis, razão pela qual podem ser conhecidos. 
5.	Quanto ao mérito dos embargos, da leitura dos autos, reitero a posição que assumi quando da apreciação do recurso de reconsideração, no sentido de que não houve cerceamento ao direito ao contraditório e à ampla defesa, especialmente quanto à veracidade das assinaturas atribuídas a seu representante legal. 
6.	Há evidências claras de que a embargante foi devidamente citada (peças 35 e 70) e apresentou oportunamente suas alegações de defesa (peça 133) , ocasião essa em que teve a oportunidade de examinar as provas já constituídas nos autos (peças 11, p. 43, 47 e 50; e 12, p. 3, 6, 9, 12, 15, 18, 21, 24, 27, 30, 33, 36, 39, 42, 45 e 48) e produzir outras que porventura entendesse necessárias. No entanto, mesmo diante da ausência de elementos probatórios a seu favor, constata-se que a recorrente não aproveitou devidamente essa oportunidade nem em sede de recurso.  Assim, restam intocadas as provas da responsabilidade da empresa Francisco David de Castro Filho - ME em relação ao débito.
7.	Esclareço à embargante que a jurisprudência deste Tribunal é pacífica em admitir que não compete ao Tribunal determinar a realização de diligência, perícia ou inspeção para a obtenção de provas, uma vez que cabe à parte apresentar todos os elementos probatórios que entender necessários (Acórdão 859/2013-TCU-Plenário; 8089/2014 e 6214/2016 - TCU - 1ª Câmara; e 5920 e 6214/2016 - TCU - 2ª Câmara) .
8.	Logo, não há qualquer contradição na deliberação embargada, uma vez clara e coerente sua fundamentação.
9.	Diante do exposto, concordo com a análise da Unidade Técnica, incorporo os argumentos comuns e convergentes como parte das presentes razões de decidir, e Voto no sentido de que este Colegiado adote a proposta de Acórdão que ora submeto à deliberação.
TCU, Sala das Sessões Ministro Luciano Brandão Alves de Souza, em 3 de março de 2021.
RAIMUNDO CARREIRO 
Relator